---
title: "Práctica dirigida 4"
output:
  html_document:
    toc: yes
    toc_float: yes
    collapsed: no
    number_sections: no
    toc_depth: 3
    theme: flatly
    highlight: textmate
    always_allow_html: yes
editor_options: 
  markdown: 
    wrap: 72
---

```{r setup, include=FALSE}
knitr::opts_chunk$set(echo = TRUE)
```

**FACULTAD DE CIENCIAS SOCIALES - PUCP**

Curso: SOC294 - Estadística para el análisis sociológico 2

Semestre 2025 - 1

# **Diferencias en Diferencias (Dif-in-Dif)**

Este método es una herramienta poderosa y muy utilizada en ciencias
sociales para evaluar el impacto de políticas, programas o
intervenciones sociales. Si alguna vez te has preguntado cómo medir el
efecto real de una nueva ley, un programa social o cualquier
intervención, este método te será de gran ayuda.

### **¿Qué es Dif-in-Dif?**

Diferencias en Diferencias es una técnica que compara cambios a lo largo
del tiempo entre un grupo que recibe una intervención (grupo de
tratamiento) y otro que no la recibe (grupo de control). La idea es
simple pero poderosa: si queremos saber el efecto de una política, no
solo comparamos grupos antes y después, sino que también tomamos en
cuenta las diferencias que ya existían entre ellos.

### ¿Por qué es útil en sociología?

En sociología, muchas veces nos enfrentamos a preguntas como:

-   ¿Funcionó realmente esa política pública para reducir la pobreza?

-   ¿El programa de educación mejoró el rendimiento escolar?

-   ¿La intervención comunitaria redujo los niveles de violencia?

Dif-in-Dif nos permite responder estas preguntas de manera más precisa,
controlando factores que podrían confundir nuestros resultados.

### ¿Cómo funciona?

Antes y después: Observamos qué pasó antes y después de la intervención
en ambos grupos.

Comparación entre grupos: Comparamos el grupo que recibió la
intervención con el que no la recibió.

Aislamos el efecto: Restamos las diferencias naturales entre los grupos
(que existían antes de la intervención) para quedarnos solo con el
efecto de la intervención.

### Ecuación

***EFECTO DIF-IN-DIF = (Y_post,T - Y_pre,T) - (Y_post,C - Y_pre,C)***

**Y_post,T**: Resultado promedio del grupo de tratamiento después de la
intervención.

**Y_pre,T**: Resultado promedio del grupo de tratamiento antes de la
intervención.

**Y_post,C**: Resultado promedio del grupo de control después de la
intervención.

**Y_pre,C**: Resultado promedio del grupo de control antes de la
intervención.

-   Primera diferencia (grupo de tratamiento): Calculas la diferencia en
    el resultado del grupo de tratamiento antes y después de la
    intervención: Diferencia Tratamiento = Y_post,T - Y_pre,T

-   Segunda diferencia (grupo de control): Calculas la diferencia en el
    resultado del grupo de control antes y después de la intervención:
    Diferencia Control = Y_post,C - Y_pre,C

-   Diferencias en Diferencias: Restas la diferencia del grupo de
    control a la diferencia del grupo de tratamiento para aislar el
    efecto de la intervención: EFECTO DIF-IN-DIF = Diferencia
    Tratamiento - Diferencia Control

### Lo necesario para un Dif - in - Dif

**Asignación aleatoria (o casi aleatoria) de los grupos de tratamiento y
control.**

¿Qué significa? El grupo que recibe la intervención (tratamiento) y el
grupo que no la recibe (control) deben ser comparables. Idealmente, la
asignación a estos grupos debería ser aleatoria, como en un experimento.
Sin embargo, en muchos casos de sociología o economía, esto no es
posible, por lo que se busca que la asignación sea "casi aleatoria" (es
decir, que no haya diferencias sistemáticas entre los grupos antes de la
intervención).

**Un período previo y un período posterior para ambos grupos.**

¿Qué significa? Necesitas datos de ambos grupos (tratamiento y control)
antes y después de la intervención. Esto te permite comparar cómo
cambian los resultados en ambos grupos a lo largo del tiempo.

**Sin sesgo de selección de la muestra.**

¿Qué significa? Los grupos de tratamiento y control deben ser
seleccionados de manera que no haya un sesgo sistemático en su
composición. Por ejemplo, si el grupo de tratamiento tiene
características inherentemente diferentes al grupo de control (como un
mayor nivel socioeconómico), esto podría distorsionar los resultados.

**Debe haber tendencias paralelas.**

¿Qué significa? Antes de la intervención, los grupos de tratamiento y
control deben seguir tendencias paralelas en la variable de resultado.
Es decir, si el grupo de tratamiento estaba aumentando (o disminuyendo)
su resultado a una tasa similar a la del grupo de control, se asume que,
en ausencia de la intervención, esta tendencia habría continuado.

### Ejemplo sencillo:

Imagina que un gobierno implementa un programa de becas para mejorar el
rendimiento académico en ciertas escuelas (grupo de tratamiento). Otras
escuelas no reciben el programa (grupo de control). Con Dif-in-Dif,
comparamos el cambio en el rendimiento antes y después del programa en
ambas escuelas. Si el grupo de tratamiento mejora más que el de control,
podemos atribuir esa diferencia al programa de becas.

# **Minimum Wages and Employment: A Case Study of the Fast-Food Industry in New Jersey and Pennsylvania**

```{r}
library(dplyr)
library(readr)
library(ggplot2)
library(tidyr)
library(sjlabelled)
library(ggrepel)
library(scales)
library(ggpubr)
library(plm)
library(lmtest)
```

```{r}
library(rio)
data=import("DD1.RData")
```

```{r}
#Según el documento, los equivalentes a tiempo completo o full time employment (FTE) se componen de empleados a tiempo completo, directivos y empleados a tiempo parcial (emptot). Estos últimos se multiplican por el factor 0,5 antes de entrar en el cálculo. Además, se genera la proporción de empleados a tiempo completo de todos los ETC (pct_ftw).

#emptot = empft + nmgrs + 0.5 * emppt

#pct_fte = empft / emptot * 100
```

## Estadísticos descriptivos

```{r}
data %>%
  select(chain, state) %>%
  table() %>%
  prop.table(margin = 2)  %>%
  apply(MARGIN = 2,
        FUN = scales::percent_format(accuracy = 0.1)) %>%
  noquote
```

### Pre-tratamiento

```{r}
data %>%
  filter(observation == "February 1992") %>%
  group_by(state) %>%
  summarise(emptot = mean(emptot, na.rm = TRUE),
            pct_fte  = mean(pct_fte, na.rm = TRUE),
            wage_st = mean(wage_st, na.rm = TRUE),
            hrsopen = mean(hrsopen, na.rm = TRUE)) %>%
  pivot_longer(cols=-state, names_to = "variable") %>%
  pivot_wider(names_from = state, values_from = value)
```

### Pos-tratamiento

```{r}
data %>%
  filter(observation == "November 1992") %>%
  group_by(state) %>%
  summarise(emptot = mean(emptot, na.rm = TRUE),
            pct_fte  = mean(pct_fte, na.rm = TRUE),
            wage_st = mean(wage_st, na.rm = TRUE),
            hrsopen = mean(hrsopen, na.rm = TRUE)) %>%
  pivot_longer(cols=-state, names_to = "variable") %>%
  pivot_wider(names_from = state, values_from = value)
```

## Rango salarial antes y después de la política

```{r}
# Histograma para febrero de 1992 
hist.feb <- data %>%
  filter(observation == "February 1992") %>%
  ggplot(aes(x = wage_st, fill = state)) +
  geom_histogram(
    aes(y = after_stat(100 * count / tapply(count, group, sum)[group])),
    alpha = 0.5,
    position = "dodge",
    bins = 23
  ) +
  labs(
    title = "Febrero 1992",
    x = "Rango Salarial",
    y = "Porcentaje de tiendas",
    fill = ""
  ) +
  scale_fill_grey() +
  scale_y_continuous(limits = c(0, 100))

# Histograma para noviembre de 1992 
hist.nov <- data %>%
  filter(observation == "November 1992") %>%
  ggplot(aes(x = wage_st, fill = state)) +
  geom_histogram(
    aes(y = after_stat(100 * count / tapply(count, group, sum)[group])),
    alpha = 0.5,
    position = "dodge",
    bins = 23
  ) +
  labs(
    title = "Noviembre 1992",
    x = "Rango Salarial",
    y = "Porcentaje de tiendas",
    fill = ""
  ) +
  scale_fill_grey() +
  scale_y_continuous(limits = c(0, 100))

# Combinar los gráficos
ggpubr::ggarrange(
  hist.feb, 
  hist.nov, 
  ncol = 2,
  common.legend = TRUE,
  legend = "bottom")

```

## Cálculo del efecto del tratamiento

### Primeras diferencias

```{r}
differences <- data %>%
  group_by(observation, state) %>%
  summarise(emptot = mean(emptot, na.rm = TRUE))

# Treatment group (NJ) before treatment
njfeb <- differences[1,3]

# Control group (PA) before treatment
pafeb <- differences[2,3]

# Treatment group (NJ) after treatment
njnov <- differences[3,3]

# Control group (PA) after treatment
panov <- differences[4,3]
```

### ATE

El efecto medio del tratamiento o Average Treatment Effect (ATE) se
refiere al efecto promedio que tiene una intervención, tratamiento o
política sobre el grupo que la recibió (el grupo de tratamiento). En
otras palabras, el ATT mide cuánto cambió el resultado de interés (por
ejemplo, ingresos, rendimiento académico, salud) para aquellos que
recibieron el tratamiento, en comparación con lo que habría ocurrido si
no lo hubieran recibido.

En este contexto puede determinarse de dos maneras:

-   calcular la diferencia entre la diferencia de noviembre y febrero
    dentro de NJ y PA

```{r}
(njnov-njfeb)-(panov-pafeb) 
```

-   calcular la diferencia entre la diferencia de NJ y PA entre
    noviembre y febrero

```{r}
(njnov-panov)-(njfeb-pafeb)
```

## Outcome contrafactual

Representar gráficamente la relación entre el grupo de tratamiento y el
de control puede ser muy útil para comprender el enfoque DiD. En primer
lugar, se utiliza las diferencias de la variable emptot calculadas en el
paso anterior para NJ y PJ en febrero y noviembre. Además, necesitamos
el resultado de NJ si el tratamiento (aumento del salario mínimo) no se
hubiera producido. Esto se denomina resultado contrafactual
(nj_counterfactual). El supuesto DiD establece que las tendencias del
grupo de tratamiento y del grupo de control son idénticas hasta que
tiene lugar el tratamiento. Por lo tanto, sin el tratamiento, el empleo
(emptot) de NJ disminuiría de febrero a noviembre en la misma proporción
que el de PA. Se añade tres puntos de datos adicionales para representar
una línea de intervención en el gráfico que indica el evento de
tratamiento.

```{r}
# Calculate counterfactual outcome
nj_counterfactual <- tibble(
  observation = c("February 1992","November 1992"), 
  state = c("New Jersey (Counterfactual)","New Jersey (Counterfactual)"),
  emptot = as.numeric(c(njfeb, njfeb-(pafeb-panov)))
  ) 

# Data points for treatment event
intervention <- tibble(
    observation = c("Intervention", "Intervention", "Intervention"),
    state = c("New Jersey", "Pennsylvania", "New Jersey (Counterfactual)"),
    emptot = c(19.35, 22.3, 19.35)
  ) 

# Combine data
did_plotdata <- bind_rows(differences, 
                          nj_counterfactual, 
                          intervention)
```

```{r}
did_plotdata %>%
  mutate(label = if_else(observation == "November 1992", as.character(state), NA_character_)) %>%
  ggplot(aes(x=observation,y=emptot, group=state)) +
  geom_line(aes(color=state), size=1.2) +
  geom_vline(xintercept = "Intervention", linetype="dotted", 
             color = "black", size=1.1) + 
  scale_color_brewer(palette = "Accent") +
  scale_y_continuous(limits = c(17,24)) +
  ggrepel::geom_label_repel(aes(label = label),
                   nudge_x = 0.5, nudge_y = -0.5,
                   na.rm = TRUE) +
  guides(color=FALSE) +
  labs(x="", y="FTE (promedio)") +
  annotate(
    "text",
    x = "Noviembre 1992",
    y = 19.6,
    label = "{Difference-in-Differences}",
    angle = 90,
    size = 3
  )
```

## Cálculo del estimador DiD

### Creación de la variable dummy

Con la regresión lineal, este resultado puede obtenerse muy fácilmente.
En primer lugar, tenemos que crear dos variables ficticias. Una indica
el inicio del tratamiento (tiempo) y es igual a cero antes del
tratamiento e igual a uno después del tratamiento. La otra variable
separa las observaciones en un grupo de tratamiento y otro de control
(tratados). Esta variable ficticia es igual a uno para los restaurantes
de comida rápida situados en Nueva Jersey e igual a cero para los
situados en Pensilvania.

```{r}
data <- mutate(data, time = ifelse(observation == "November 1992", 1, 0),
                     treated = ifelse(state == "New Jersey", 1, 0)
                      )
```

### Regresión

*Y = b0 + b1 \* Tratamiento + b2 \* Post + b3 \* (Tratamiento \* Post) +
Error*

**Y**: Es la variable de resultado que estás midiendo (por ejemplo,
salario, rendimiento académico, etc.).

**b0:** Es el valor esperado de Y cuando todas las demás variables son
cero. Representa el valor base del grupo de control antes de la
intervención.

**b1 \* Tratamiento**:

**Tratamiento:** Es una variable binaria que toma el valor 1 si el
individuo pertenece al grupo de tratamiento y 0 si pertenece al grupo de
control.

**b1**: Mide la diferencia en Y entre el grupo de tratamiento y el grupo
de control antes de la intervención.

**b2 \* Post:**

**Post:** Es una variable binaria que toma el valor 1 si es el período
posterior a la intervención y 0 si es el período anterior.

**b2:** Mide el cambio en Y para el grupo de control entre el período
anterior y posterior a la intervención.

**b3 \* (Tratamiento \* Post):**

**Tratamiento \* Post**: Es la interacción entre las variables
"Tratamiento" y "Post". Toma el valor 1 solo para el grupo de
tratamiento en el período posterior a la intervención.

**b3**: Es el coeficiente de interés. Mide el efecto DiD, es decir, el
impacto de la intervención en el grupo de tratamiento después de la
intervención, neto de los cambios en el grupo de control.

**Error**: Representa los factores no observados que afectan a Y.

```{r}
did_model <- lm(emptot ~ time + treated + time:treated, data = data)
summary(did_model)
```

## Efectos fijos

```{r}
# Declare as panel data
panel <- pdata.frame(data, "sheet")

# Within model
did.reg <- plm(emptot ~ time + treated + time:treated, 
               data = panel, model = "within")

# obtain clustered standard errors
coeftest(did.reg, vcov = function(x) 
  vcovHC(x, cluster = "group", type = "HC1"))
```
