---
title: "Práctica dirigida 7"
output:
  html_document:
    toc: yes
    toc_float: yes
    collapsed: no
    number_sections: no
    toc_depth: 3
    theme: flatly
    highlight: textmate
    always_allow_html: yes
editor_options: 
  markdown: 
    wrap: 72
---

**FACULTAD DE CIENCIAS SOCIALES - PUCP**

Curso: SOC285 - Estadística para el análisis sociológico 2

Semestre 2025 - 1

# **Regression Discontinuity Design (2)**

Sin un proceso aleatorio que separe el grupo de tratamiento del de control, el efecto del tratamiento puede identificarse si la asignación al grupo de tratamiento sigue un diseño de discontinuidad de regresión (RDD). Esto requiere una variable (running) que, en un determinado umbral, separe las observaciones en un grupo de tratamiento y otro de control.

```{r}
library(dplyr)
library(ggplot2)
library(rddtools)
library(magrittr)
```

```{r}
library(rio)
data = import("mlda.rda")
```

The Effect of Alcohol Consumption on Mortality: Regression Discontinuity Evidence from the Minimum Drinking Age

Los autores buscan calcular el efecto del consumo de alcohol en la mortalidad utilizando la edad mínima para consumir alcohol en un diseño de regresión discontinua.

```{r}
data %>% 
  ggplot(aes(x = agecell, y = all)) + 
  geom_point() +
  geom_vline(xintercept = 21, color = "red", size = 1, linetype = "dashed") + 
  annotate("text", x = 20.4, y = 105, label = "Mínima Edad para Tomar",
           size=4) +
  labs(y = "Tasa de mortalidad (por 100.000)",
       x = "Edad (binned)")
```

Estimando las pendientes 

En primer lugar, tenemos que calcular una variable dummy (umbral/threshold) que indique si una persona está por debajo o por encima del umbral. La variable dummy es igual a cero para las observaciones por debajo e igual a uno para las observaciones por encima del umbral de 21 años. A continuación, se especifa un modelo lineal con la función lm() para hacer una regresión de todas las muertes por 100.000 (all) en la variable dummy del umbral y la edad de los encuestados, que se centra en torno al valor umbral de age (21 años). Esto se hace con la función I() restando el umbral de cada tramo de edad.

```{r}
lm_misma_pendiente <- data %>% 
  mutate(threshold = ifelse(agecell >= 21, 1, 0)) %$% 
  lm(all ~ threshold + I(agecell - 21))

summary(lm_same_slope) 
```

