---
title: "Práctica dirigida 7"
output:
  html_document:
    toc: yes
    toc_float: yes
    collapsed: no
    number_sections: no
    toc_depth: 3
    theme: flatly
    highlight: textmate
    always_allow_html: yes
editor_options: 
  markdown: 
    wrap: 72
---

**FACULTAD DE CIENCIAS SOCIALES - PUCP**

Curso: SOC285 - Estadística para el análisis sociológico 2

Semestre 2025 - 1

# **Regression Discontinuity Design (2)**

Sin un proceso aleatorio que separe el grupo de tratamiento del de
control, el efecto del tratamiento puede identificarse si la asignación
al grupo de tratamiento sigue un diseño de discontinuidad de regresión
(RDD). Esto requiere una variable (running) que, en un determinado
umbral, separe las observaciones en un grupo de tratamiento y otro de
control.

```{r}
library(dplyr)
library(ggplot2)
library(rddtools)
library(magrittr)
```

```{r}
library(rio)
data = import("mlda.rda")
```

# The Effect of Alcohol Consumption on Mortality: Regression Discontinuity Evidence from the Minimum Drinking Age

Los autores buscan calcular el efecto del consumo de alcohol en la
mortalidad utilizando la edad mínima para consumir alcohol en un diseño
de regresión discontinua.

```{r}
data %>% 
  ggplot(aes(x = agecell, y = all)) + 
  geom_point() +
  geom_vline(xintercept = 21, color = "red", size = 1, linetype = "dashed") + 
  annotate("text", x = 20.4, y = 105, label = "Mínima Edad para Tomar",
           size=4) +
  labs(y = "Tasa de mortalidad (por 100.000)",
       x = "Edad (binned)")
```

## Estimando las mismas pendientes (con OLS)

En primer lugar, tenemos que calcular una variable dummy
(umbral/threshold) que indique si una persona está por debajo o por
encima del umbral. La variable dummy es igual a cero para las
observaciones por debajo e igual a uno para las observaciones por encima
del umbral de 21 años. A continuación, se especifa un modelo lineal con
la función lm() para hacer una regresión de todas las muertes por
100.000 (all) en la variable dummy del umbral y la edad de los
encuestados, que se centra en torno al valor umbral de age (21 años).
Esto se hace con la función I() restando el umbral de cada tramo de
edad.

```{r}
lm_misma_pendiente <- data %>% 
  mutate(threshold = ifelse(agecell >= 21, 1, 0)) %$% 
  lm(all ~ threshold + I(agecell - 21))

summary(lm_misma_pendiente) 
```

## Estimando las mismas pendientes (con rddtools)

```{r}
rdd_data(y = data$all, 
         x = data$agecell, 
         cutpoint = 21) %>% 
  rdd_reg_lm(slope = "same") %>% 
  summary()
```

El coeficiente de la variable ficticia umbral es el efecto medio del
tratamiento. En promedio, la tasa de mortalidad por 100.000 de las
personas que alcanzan la edad mínima para consumir alcohol es 7,66
puntos superior.

```{r}
data %>%
  select(agecell, all) %>%
  mutate(threshold = as.factor(ifelse(agecell >= 21, 1, 0))) %>%
  ggplot(aes(x = agecell, y = all)) +
  geom_point(aes(color = threshold)) +
  geom_smooth(method = "lm", se = FALSE) +
  scale_color_brewer(palette = "Accent") +
  guides(color = FALSE) +
  geom_vline(xintercept = 21, color = "red",
    size = 1, linetype = "dashed") +
  labs(y = "Tasa de mortalidad (por 100.000)",
       x = "Edad (binned)")
```

## Estimando pendientes distintas (con OLS)

```{r}
lm_diferente_pendiente <- data %>%
  mutate(threshold = ifelse(agecell >= 21, 1, 0)) %$%
  lm(all ~ threshold + I(agecell - 21) + threshold:I(agecell - 21))

summary(lm_diferente_pendiente)
```

## Estimando pendientes distintas (con rddtools)

```{r}
rdd_data(y = data$all, 
         x = data$agecell, 
         cutpoint = 21) %>% 
  rdd_reg_lm(slope = "separate") %>% 
  summary()
```

Este enfoque no altera la interpretación del efecto del tratamiento. En
promedio, la tasa de mortalidad por 100.000 de las personas que alcanzan
la edad mínima para consumir alcohol es 7,66 puntos superior.

```{r}
data %>%
  select(agecell, all) %>%
  mutate(threshold = as.factor(ifelse(agecell >= 21, 1, 0))) %>%
  ggplot(aes(x = agecell, y = all, color = threshold)) +
  geom_point() +
  geom_smooth(method = "lm", se = FALSE) +
  scale_color_brewer(palette = "Accent") +
  guides(color = FALSE) +
  geom_vline(xintercept = 21, color = "red",
    size = 1, linetype = "dashed") +
  labs(y = "Tasa de mortalidad (por 100.000)",
       x = "Edad (binned)")
```

## Regresión discontinua polinómica de segundo orden (con OLS)

```{r}
lm_cuadratica <- data %>% 
mutate(threshold = ifelse(agecell >= 21, 1, 0)) %$% 
  lm(all ~ threshold + I(agecell - 21) + I((agecell -21)^2) + threshold:I(agecell - 21) +
       threshold:I((agecell - 21)^2))

summary(lm_cuadratica)
```

## Regresión discontinua polinómica de segundo orden (con rddtools)

```{r}
rdd_data(y = data$all, 
         x = data$agecell, 
         cutpoint = 21) %>% 
  rdd_reg_lm(slope = "separate", order = 2) %>% 
  summary()
```

```{r}
data %>%
  select(agecell, all) %>%
  mutate(threshold = as.factor(ifelse(agecell >= 21, 1, 0))) %>%
  ggplot(aes(x = agecell, y = all, color = threshold)) +
  geom_point() +
  geom_smooth(method = "lm",
              formula = y ~ x + I(x ^ 2),
              se = FALSE) +
  scale_color_brewer(palette = "Accent") +
  guides(color = FALSE) +
  geom_vline(xintercept = 21, color = "red",
    size = 1, linetype = "dashed") +
  labs(y = "Tasa de mortalidad (por 100.000)",
       x = "Edad (binned)")
```

y=β 0 ​ +β 1 ​ D+β 2 ​ x+β 3 ​ x 2 +β 4 ​ x right ​ +β 5 ​ x right 2 ​ +ϵ

D: Tratamiento (1 si x ≥ 21).

x: Variable de asignación (centrada en 21: x = agecell - 21).

x\^2: Término cuadrático del lado izquierdo

x_right: interacción entre x y el tratamiento.

x\^2_right: término cuadrático interactivo.
